【裁判字號】    99,交聲,1319
【裁判日期】    991130
【裁判案由】    聲明異議
【裁判全文】
臺灣臺南地方法院交通事件裁定        99年度交聲字第1319號
原處分機關  交通部公路總局嘉義區監理所臺南監理站
異  議  人
即受處分人  黃文財
上列異議人即受處分人因違反道路交通管理處罰條例案件，對於
交通部公路總局嘉義區監理所臺南監理站民國99年11月5日所為
之裁決處分（處分案號：嘉監南字第裁74-M00000000號）聲明異
議，本院裁定如下：
    主    文
原處分關於罰鍰新臺幣肆萬伍仟元部分撤銷。
上開撤銷部分，黃文財不罰。
    理    由
一、原處分意旨略以：異議人黃文財於民國97年8月24日0時35分
    許，駕駛車牌號碼SNA-791號輕型機車，行經臺南縣永康市
    ○○路與小東路路口處，經臺南縣警察局永康分局（下稱舉
    發機關）警員攔查並施以酒測，測得異議人呼氣酒精濃度為
    0.87mg/l，因已超過規定標準值0.25mg/l而予以製單舉發。
    嗣經原處分機關即交通部公路總局嘉義區監理所臺南監理站
    以其違規事證明確，依照道路交通管理處罰條例第35條第1
    項第1款、第24條第1項第2款（原處分漏載）及違反道路交
    通管理事件統一裁罰基準表之規定，裁處異議人罰鍰新臺幣
    （下同）45,000元之處分（已執行吊扣駕駛執照12個月，並
    參加道路交通安全講習在案）等語。
二、聲明異議意旨略以：異議人失業許久，現僅得打臨時工維生
    ，日前遭原處分機關裁罰45,000元之高額罰鍰，致使異議人
    生活承受重大壓力，又異議人駕照有效期限將於99年11月11
    日屆至，如不繳納罰鍰將遭原處分機關撤銷駕照，如此將嚴
    重影響異議人生計，惟本件酒後駕車案件業經臺灣臺南地方
    法院檢察署檢察官為緩起訴處分，並命異議人向指定之團體
    提供80小時的義務勞務，異議人已於98年4月14日完成義務
    勞務，依照一罪不二罰原則，原處分機關再對異議人施以裁
    罰，顯屬不當，為此聲明異議，請求撤銷本件罰鍰之處分等
    語。
三、按汽車駕駛人，駕駛汽車經測試檢定有酒精濃度超過規定標
    準者，處15,000元以上60,000元以下罰鍰，並當場移置保管
    該汽車及吊扣其駕駛執照1年；因而肇事致人受傷者，並吊
    扣其駕駛執照2年；致人重傷或死亡者，吊銷其駕駛執照，
    並不得再考領。又汽車駕駛人，有第35條第1項規定之情形
    者，應接受道路交通安全講習，道路交通管理處罰條例第35
    條第1項第1款、第24條第1項第2款分別定有明文。又汽車駕
    駛人飲用酒類或其他類似物後其吐氣所含酒精濃度超過每公
    升0.25毫克以上者，不得駕車，道路交通安全規則第114條
    第2款復定有明文。
四、經查：
  (一)舉發機關以異議人於上揭時、地駕駛系爭機車，而有呼氣中
    所含酒精濃度為每公升0.87毫克，因超過標準予以製單舉發
    ，並經原處分機關裁處如前述之裁罰等情，有舉發機關97年
    8月24日南縣警交字第M00000000號舉發違反道路交通管理事
    件通知單及原處分機關99年11月5日嘉監南字第裁74-M00000
    000號裁決書各1份附卷可稽，且為異議人所不爭執，此部分
    違規事實足堪認定。
  (二)惟按95年2月5日生效之行政罰法第26條第1項規定，一行為
    同時觸犯刑事法律及違反行政法上義務規定者，依刑事法律
    處罰之。但其行為應處以其他種類行政罰或得沒入之物而未
    經法院宣告沒收者，亦得裁處之。究其立法目的，無非以一
    行為同時觸犯刑事法律及違反行政法上義務規定時，由於刑
    罰與行政罰同屬對不法行為之制裁，而刑罰之懲罰作用較強
    ，故依刑事法律處罰，即足資警惕時，實無一事二罰再處行
    政罰之必要，且刑事法律處罰，由法院依法定程序為之，較
    符合正當法律秩序，應予優先適用，但罰鍰以外之沒入或其
    他種類行政罰，因兼具維護公共秩序之作用，為達行政目的
    ，行政機關仍得併予裁處。
  (三)又查本件異議人上開酒駕行為，業經檢察官依刑事訴訟法第
    253條之2第1項第5款規定為緩起訴處分，並命異議人向臺灣
    臺南少年觀護所履行義務勞務80小時，且異議人緩起訴處分
    應執行義務勞務80小時部分，已於98年4月14日履行上開緩
    起訴處分中之負擔完畢，且該緩起訴處分復於98年10月19日
    期滿未經撤銷等情，經本院調取臺灣臺南地方法院檢察署97
    年度偵字第13624號（含97年度緩字第2393號緩起訴執行卷
    宗、97年度緩護勞字第231號觀護卷宗等卷）偵查卷核閱屬
    實。
  (四)本院審酌異議人係履行檢察官所為緩起訴處分命令（提供義
    務勞務），此等命令名義上雖非刑罰，但仍是一種特殊處遇
    措施，已對異議人名譽、心理、自由等產生相當制約，應可
    實質該當行政罰法第26條第1項所指「依刑事法律」之處罰
    ，此時行政機關若另行依法裁罰，無異一罪二罰。又行政罰
    法第26條第2項規定既未明文包含「緩起訴處分」之類型，
    而對於人民不利益之規定本不得任意加以擴張其適用，自不
    宜逕認行政罰法第26條第2項之規定於經緩起訴處分之情形
    亦有適用，始為允當，以符其立法理由。從而，異議人本件
    酒駕行為，既已依受有刑事法律之處罰，復無行政罰法第26
    條第2項所揭示之「經不起訴處分或為無罪、免訴、不受理
    、不付審理之裁判確定者」此類未課予行為人實質上不利益
    負擔之情形，揆諸上揭說明，行政機關至多僅能基於其他公
    益上之目的，而對異議人課以「罰鍰以外之沒入或其他種類
    行政罰」，應無再對受處分人課予「罰鍰」之餘地。
  (五)另道路交通管理處罰條例第35條第8項固定有汽車駕駛人經
    裁判確定，而處以罰金低於該條例第92條所訂最低罰鍰基準
    規定，應依該條例裁決繳納不足最低罰鍰部分之規定。然本
    件緩起訴處分未命異議人支付任何罰金或金錢給付，而係向
    指定之公益團體、地方自治團體或社區，提供義務勞務，及
    接受一場次之法治教育，此與道路交通管理處罰條例第35條
    第8項經裁判確定處以罰金性質迴異，並無所謂差額可言，
    自無適用該條例之可能。又服義務勞務雖非繳納金錢，但依
    修正後之刑法第41條第2項規定，得易科罰金者，得以提供
    社會勞動6小時折算1日，是服勞動並非毫無付出。本件異議
    人既提供80小時之義務勞務，固非刑法所定刑罰之種類，然
    已對其名譽、心理、自由產生相當制約，應可實質該當行政
    罰法第26條第1項之「依刑事法律」之處罰，性質上亦為廣
    義之「刑事處分」，復無行政罰第26條第2項規定所揭示「
    經不起訴處分或為無罪、免訴、不受理、不付審理之裁判確
    定者」此類未課予行為人實質上不利益負擔之情形，揆諸上
    揭說明，原處分機關依道路交通管理處罰條例第35條第1項
    第1款之規定，對異議人上開違規行為予以裁罰時，就罰鍰
    部分，自不得再予科處，而對於異議人予以重複處罰。
  (六)綜上所述，原處分機關對異議人所處罰鍰45,000元部分之行
    政裁罰，即有未洽，應由本院撤銷該處分並為異議人不罰之
    諭知，以資適法。
五、據上論斷，依道路交通管理處罰條例第87條第2項、道路交
    通事件處理辦法第19條前段，裁定如主文。
中    華    民    國    99    年    11    月    30    日
                    交通法庭  法  官  黃聖涵
以上正本證明與原本無異。
如不服本裁定，應於收受送達後5日內向本院提出抗告狀。（應
附繕本）
                              書記官  吳揆滿
中    華    民    國    99    年    11    月    30    日

司法院資訊處製作；財團法人民間司法改革基金會備份。
